【裁判字號】    99,訴,827
【裁判日期】    991217
【裁判案由】    公共危險
【裁判全文】
臺灣桃園地方法院刑事判決               99年度訴字第827號
公  訴  人  臺灣桃園地方法院檢察署檢察官
被      告  劉家明原名劉明傳.
指定辯護人  公設辯護人 彭詩雯
上列被告因公共危險案件，經檢察官提起公訴（99年度偵字第16
289號），本院判決如下：
    主  文
劉家明放火燒燬現供人使用之住宅，未遂，處有期徒刑貳年。緩
刑伍年，緩刑期間付保護管束，並應向指定之政府機關、政府機
構、行政法人、社區或其他符合公益目的之機構或團體提供貳佰
肆拾小時之義務勞務。扣案打火機壹個沒收。
    事  實
一、劉家明與江育慧為同居男女朋友，於民國99年4 月30日下午
    5 時許，2 人因發生口角，江育慧遂將劉家明趕出位於桃園
    縣龜山鄉○○路○ 段1206之9 號3 樓之3 之住處，劉家明被
    趕出住處後，至住處樓下飲酒（並未達精神耗弱或心神喪失
    之程度），後因氣憤，遂於99年5 月1 日凌晨1 時許，返回
    上開住處前，劉家明可預見該處為集合式住宅，如以點火引
    燃該處鐵門之紗窗，於附近區域仍有放置物品可助燃之情形
    下，勢將延燒至上開相連同棟住宅，竟仍基於放火燒燬現供
    人使用之住宅亦不違背其本意之不確定故意，以其所有之打
    火機點燃住處紅色鐵門之紗窗，致該住處紅色鐵門紗窗燒燬
    破損而不堪使用、該住處紅色鐵門下方腳踏墊有局部燒燬之
    情形（所涉毀損部分未據告訴），後因江育慧在住處客廳內
    見門邊有煙竄出，告知其子李展翊，並以水澆熄撲滅火源，
    該棟建築物始未發生燒燬之結果。嗣江育慧、李展翊報警處
    理，警方循線追查，並扣得上開打火機1 個，而悉上情。
二、案經桃園縣政府警察局龜山分局報告臺灣桃園地方法院檢察
    署檢察官偵查起訴。
    理  由
一、本案所引用之供述及非供述證據，經本院依法踐行調查證據
    程式，檢察官、被告及其指定辯護人均不爭執各該證據之證
    據能力（見本院審訴字卷第26頁），且亦查無依法應排除其
    證據能力之情形，是後述所引用證據之證據能力均無疑義。
二、事實認定：
  (一)上開事實，業據被告劉家明坦承不諱，且經證人江育慧於警
    詢、偵查中及證人李展翊於警詢時證述甚詳（見偵查卷第7-
    9 、10-12 頁），並有現場照片、桃園縣政府消防局火災原
    因調查鑑定書在卷可稽（見偵查卷第19-21 、26-77 頁），
    足認被告之自白與事實相符。
  (二)指定辯護人雖為被告辯護稱：依當時客觀環境，被告並沒有
    要燒整棟大樓，且當時江育慧在講電話，要求其兒子李展翊
    去滅火，其兒子還是先進入房間，江育慧仍待講完電話後才
    去滅火，可見當時情形相當輕微，被告應無燒燬住宅之犯意
    云云（見本院訴字卷第38頁背面）。然查，被告以打火機點
    燃上開住處紅色鐵門紗窗，致引發火災等情，已如前述，參
    酌該紅色鐵門內，另有一木門，該木門外側下方受輕微煙燻
    ，而該住處門口內右側有木質櫃子等物，門口外側地上有一
    腳踏墊，旁邊則有木製鞋架，有現場照片在卷可按（見偵查
    卷第20、64-65 頁），參以證人江育慧於偵查中證稱：當時
    伊打開木門，看見鐵門上紗網整個燃燒起來，火勢很大又竄
    起濃煙，伊住處為公寓式之房子，住戶相鄰很近，可能因火
    勢太大而波及其他住戶等語（見偵查卷第81頁），倘被告所
    點火苗未即時被江育慧等人撲滅，進而延燒上開木門、木櫃
    等易燃物品，衡情即有繼續延燒屋內及相鄰住戶，甚至整棟
    大樓之可能，被告之舉自有招致燒燬整棟住宅之可能。此外
    ，被告於偵查中亦自承：伊知道使用打火機點燃大門燒燬紗
    窗可能釀成火災等語（見偵查卷第5 頁），顯見被告對於點
    燃紗窗可能致使該大樓發生火災一節應有認識及預見其發生
    之可能，且其發生並不違背其本意，被告應有放火燒燬現供
    人使用住宅之不確定故意。是指定辯護人上開所辯與事實不
    符，尚難採為有利於被告之認定。
  (三)綜上所述，本件事證明確，被告之犯行堪以認定，應依法論
    科。
三、論罪科刑：
  (一)按大廈、公寓或連棟式住宅，俱屬整體建築，而非單門獨棟
    之建築，各戶之間，就公共安全而言，具有不可分性，故於
    集合住宅之一部分放火，實無異對於整棟大廈、公寓或連棟
    式住宅放火（最高法院81年臺上字第2734號判決、83年臺上
    字第1118號判決意旨參照）；又按刑法第173 條第1 項放火
    燒燬現供人使用之住宅罪，其直接被害法益，為一般社會之
    公共安全，雖同時侵害私人之財產法益，但仍以保護社會公
    安法益為重，況放火行為原含有毀損性質，而放火燒燬現供
    人使用之住宅罪，自係指供人居住房屋之整體而言，應包括
    牆垣及該住宅內所有設備、傢俱、日常生活上之一切用品，
    故一個放火行為，若同時燒燬住宅與該住宅內所有其他物品
    ，無論該其他物品為他人或自己所有，均不另成立刑法第17
    5 條第1 項或第2 項之罪或同法第354 條毀損罪之餘地（最
    高法院29年度上字第2388號判例、79年度臺上字第1471號判
    例參照）。而放火罪既遂與未遂之區別標準，係以目的物獨
    立燃燒，且足以變更其形體致喪失其效能為依據，是放火燒
    燬現供人使用之住宅罪，如僅室內傢俱、裝潢燒燬，其房屋
    重要構成部分諸如樑、柱及支撐壁等尚未因燃燒結果致喪失
    其效用者，應成立刑法第173 條第3 項、第1 項放火燒燬現
    供人使用住宅未遂罪（最高法院87年度臺上字第1719號、79
    年度臺上字第2747號、第2656號判決參照）。經查，本件火
    災所延燒部分僅及於上開住處紅色鐵門紗窗及下方腳踏墊，
    火災現場之室內及物品未受火勢波及，該住宅主要構成部分
    樑、柱及支撐壁等亦未被火勢波及，而無坍塌、傾圮之情形
    ，仍然完好，顯然尚未因燃燒結果而致建築之主要結構體喪
    失效用，自難謂已達「燒燬」之程度。
  (二)核被告劉家明所為，係犯刑法第173 條第3 項、第1 項放火
    燒燬現供人使用住宅未遂罪。被告著手於放火行為之實行而
    不遂，為未遂犯，乃依刑法第25條第2 項規定，按既遂犯之
    刑減輕之。又被告因與江育慧發生爭執被趕出住處，氣憤之
    下起意放火燒燬現供人使用之住宅，對民眾生命、財產及社
    會安全秩序之危害甚鉅，惟現場實際損害不大，且江育慧亦
    於本院審理時陳稱：伊希望給被告1 個機會，伊已經原諒被
    告了等語（見本院訴字卷第39頁），本院認縱就被告所犯刑
    法第173 條第3 項、第1 項之罪量處法定最低度刑即有期徒
    刑3 年6 月，猶嫌過重，顯屬情輕法重，爰依刑法第59條之
    規定，酌量減輕其刑，並依法遞減之。爰審酌被告本件犯行
    造成之損害雖非重大，然已造成社會大眾對公共安全之恐慌
    ，致公共危害，惟念被告犯後始終坦承犯行，深表悔悟，態
    度良好等一切情狀，量處如主文所示之刑。末查，被告前未
    曾因故意犯罪受有期徒刑以上刑之宣告，有臺灣高等法院被
    告前案紀錄表1 份附卷可佐，本件係因一時輕率衝動，致罹
    刑典，且犯後始終坦承犯行，深表悔悟，並於獲得被害人之
    原諒，經此偵審程序及科刑宣告後，應當知所警惕，信無再
    犯之虞，本院認前開所宣告之刑以暫不執行為適當，爰依刑
    法第74條第1 項第1 款規定併宣告緩刑5 年，然被告所為放
    火行為，已危害公共安全，仍應予以一定之不利益負擔，爰
    併依刑法第74條第2 項第5 款規定，宣告被告於緩刑期間內
    ，向指定之政府機關、政府機構、行政法人、社區或其他符
    合公益目的之機構或團體，提供240 小時之義務勞務，暨依
    同法第93條第1 項第2 款規定宣告於緩刑期內付保護管束，
    以期被告習得正確之法律觀及正確之處事應對態度，俾兼收
    啟新及惕儆之雙效，以符緩刑宣告之目的。扣案打火機1 個
    ，為被告所有，且係供其犯罪所用之物，業據被告供承明確
    （見本院訴字卷第36頁背面），應依刑法第38條第1 項第2
    款之規定宣告沒收。
據上論斷，應依刑事訴訟法第299 條第1 項前段，刑法第173 條
第3 項、第1 項、第25條第2 項、第59條、第74條第1 項第1 款
、、第2 項第5 款、第93條第1 項第2 款、第38條第1 項第2 款
，判決如主文。
本案經檢察官陳淑蓉到庭執行職務。
中    華    民    國    99    年    12    月    17    日
                  刑事第四庭審判長法  官  張淑華
                                  法  官  林維斌
                                  法  官  林宜靜
以上正本證明與原本無異。
如不服本判決應於收受判決後10日內向本院提出上訴書狀，並應
敘述具體理由。其未敘述上訴理由者，應於上訴期間屆滿後20日
內向本院補提理由書( 均須按他造當事人之人數附繕本) 「切勿
逕送上級法院」。
                                  書記官  王明玉
中    華    民    國    99    年    12    月    17    日
附錄論罪科刑法條
中華民國刑法第173條
（放火或失火燒燬現住建築物及交通工具罪）
放火燒燬現供人使用之住宅或現有人所在之建築物、礦坑、火車
、電車或其他供水、陸、空公眾運輸之舟、車、航空機者，處無
期徒刑或 7 年以上有期徒刑。
失火燒燬前項之物者，處 1 年以下有期徒刑、拘役或 5 百元以
下罰金。
第 1 項之未遂犯罰之。
預備犯第 1 項之罪者，處 1 年以下有期徒刑、拘役或 3 百元
以下罰金。

司法院資訊處製作；財團法人民間司法改革基金會備份。
